【裁判字號】    95,台上,2461
【裁判日期】    951109
【裁判案由】    返還定金
【裁判全文】
最高法院民事判決            九十五年度台上字第二四六一號
上  訴  人  保富育樂股份有限公司
法定代理人  甲○○○
訴訟代理人  杜 英 達律師
            謝 啟 明律師
被 上訴 人  財團法人私立中原大學
法定代理人  乙 ○ ○
訴訟代理人  陳德義律師
上列當事人間請求返還定金事件，上訴人對於中華民國九十五年
四月十一日台灣高等法院第二審判決（九十二年度上字第五０八
號），提起上訴，本院判決如下：
    主  文
原判決除假執行部分外廢棄，發回台灣高等法院。
    理  由
本件被上訴人主張：伊於民國（下同）八十五年九月十一日，與
保富建設股份有限公司（下稱保富公司，該公司與上訴人於同年
十二月二日合併，上訴人為存續公司，保富公司為消滅公司，上
訴人概括承受保富公司之權利義務）簽訂協議書，預定購買該公
司所有坐落台北市○○區○○段一小段二五地號土地上建物即門
牌號碼台北市○○路○段一五０巷六號一樓，二號七樓、七樓之
一、七樓之二，及八個停車位（下稱系爭建物）併其建物基地應
有部分，作為推廣教育中心使用。伊因此支付定金新台幣（下同
）五百萬元，約明若系爭建物未經主管機關核准做為推廣教育中
心使用，保富公司即應將定金返還與伊。惟系爭建物迄未經主管
機關即台北市政府工務局（下稱工務局）核准作為推廣教育中心
使用，上訴人即應將定金返還與伊。又系爭建物有重大瑕疵影響
建物之安全，惟上訴人拒不為改善措施，伊亦得解除契約。伊曾
催告上訴人於八十八年十一月十日前返還，不獲置理等情；爰依
協議書之約定及解除契約回復原狀之法律關係，求為命上訴人返
還上開定金及其法定遲延利息之判決。
上訴人則以：保富公司與被上訴人簽訂協議書後，即向工務局申
請變更系爭建物之使用執照，將用途類組變更為「教育設施（學
術研究機構）」獲准後，伊通知被上訴人於七日內簽訂房屋買賣
契約，被上訴人竟拒不履行，顯然違反協議書之約定而拒買，伊
得沒收被上訴人所交付之定金。又系爭建物並未存有影響結構而
足以解除契約之重大瑕疵，被上訴人解除契約並不合法等語，資
為抗辯。
原審廢棄第一審所為被上訴人敗訴判決，改判如其聲明，無非以
：被上訴人支付定金五百萬元與保富公司簽訂系爭協議書，欲以
總價二億九千七百三十五萬元向保富公司承購興建系爭建物及其
基地應有部分，約定若系爭建物經有關單位核准設立推廣教育中
心，被上訴人同意於接獲核准公函七天內與保富公司簽定房屋買
賣契約，若被上訴人違反協議拒買時，上訴人得沒收被上訴人交
付之定金五百萬元，若被上訴人未經核准設立推廣教育中心，則
上訴人應無息返還定金。保富公司嗣與上訴人合併，上訴人為存
續公司，保富公司為消滅公司等情，為兩造所不爭，堪信為真實
。查系爭建物地上一層、地下第一層原核准用途為金融分支機構
，上訴人雖曾經委託張世文建築師檢附變更使用圖說申請變更系
爭建物中六號一樓及地下一樓使用用途為「教育設施（學術研究
機構）」，經工務局八十六年八月十九日函准予變更，並同時表
示應按核准圖說於文到半年內施工完竣，查驗合格另文准予備查
後始可正式使用，惟現已逾施工期限，系爭建物迄未按核准圖說
施工，仍應依原使用執照核准用途使用。系爭建物既未經核准設
立推廣教育中心，被上訴人依協議書約定請求上訴人返還定金及
其法定遲延利息，應予准許等詞，為其判斷之基礎。
按解釋契約，應以當事人立約當時之真意為準，而真意何在，又
應以過去事實及其他一切證據資料為斷定之標準。依兩造協議時
建築法第七十三條後段規定，建築物非經領得變更使用執照，不
得變更其使用。系爭建物位於台北市，於台北市申辦變更使用執
照，應由建築物所有權人或使用人委託開業建築師檢附相關圖說
文件向工務局申請變更許可，經審核許可後按圖施工，於施工完
竣後申請勘驗，於勘驗核可並領得變更使用執照後始得使用（見
一審卷(二)八三頁台北市工務局函），系爭協議書（見一審卷(一)一
四頁）記載：「．．若上開建物經有關單位核准設立推廣中心，
甲方（指被上訴人）允於接獲核准公函七天內與乙方（指保富公
司）簽定買賣契約」、「若甲方未經核准設立推廣教育中心，則
乙方將甲方所繳交訂（定）金無息返還」、「甲方對上開建物同
意以下列條件交屋：1.乙方不拆除一樓現有之銷售中心。2.一樓
天花板、燈具及空調出風口以現況為準，現有之撤水頭位置不再
移動。3.一樓地坪不再整理，也不舖設地毯」，惟就申請變更使
用執照許可後，應由何造按核准變更之圖說施工以供勘驗，並未
明文約定。上訴人辯稱其依協議書約定僅按現狀交屋即可，不負
責變更工程之施作，又變更使用許可後，被上訴人加買七樓Ｆ戶
及五個停車位，兩造真意應由被上訴人按變更核准圖說施作，未
完成變更用程序係可歸責被上訴人事由所致等語（見原審卷(二)一
一四頁至一一六頁），已據提出議價會議紀錄（見原審卷(二)一四
四頁）及證人夏露萍、劉南山之證詞為證據方法，核係其重要防
禦方法。原審恝置未論，亦未說明何以不足採之意見，遽為不利
上訴人之判決，尚屬可議。上訴論旨，指摘原判決不當，求予廢
棄，非無理由。
據上論結，本件上訴為有理由。依民事訴訟法第四百七十七條第
一項、第四百七十八條第二項，判決如主文。
中    華    民    國  九十五  年  十一    月    九    日
                      最高法院民事第八庭
                          審判長法官  朱  建  男
                                法官  顏  南  全
                                法官  許  澍  林
                                法官  鄭  傑  夫
                                法官  蘇  清  恭
      本件正本證明與原本無異
                                      書  記  官
中    華    民    國  九十五  年  十一    月  二十四  日
                                                      Ｋ


司法院資訊處製作；財團法人民間司法改革基金會備份。
